ACORDAO-COMPLETO-2483327

ACÓRDÃO 8493/2021 ATA 18/2021 - PRIMEIRA CÂMARA

VISTOS, relatados e discutidos estes autos que tratam de embargos de declaração opostos pelo Serviço Autônomo de Água e Esgoto de Manhuaçu/MG em face do Acórdão 6.578/2021-TCU-1ªCâmara;
ACORDAM os Ministros do Tribunal de Contas da União, reunidos em Sessão de 1ª Câmara, ante as razões expostas pelo Relator, em:
9.1. conhecer, com fulcro no art. 34, § 1º, da Lei 8.443/1992, os embargos de declaração opostos pelo Serviço Autônomo de Água e Esgoto de Manhuaçu/MG, para, no mérito, rejeitá-los; e
9.2 dar ciência desta deliberação ao recorrente.

Embargos de declaração opostos por autarquia do município de Manhuaçu/MG em face de deliberação que julgou irregulares suas contas especiais, condenou-a em débito e lhe aplicou multa, em virtude da não consecução dos objetivos de termo compromisso celebrado com a União.

Primeira Câmara

Serviço Autônomo de Água e Esgoto de Manhuaçu/MG.

3. Recorrente: Serviço Autônomo de Água e Esgoto de Manhuaçu/MG (22.050.561/0001-38).

13.1. Ministros presentes: Walton Alencar Rodrigues (Presidente), Benjamin Zymler, Vital do Rêgo (Relator) e Jorge Oliveira.
13.2. Ministro-Substituto presente: Weder de Oliveira.

SERVIÇO AUTÔNOMO DE ÁGUA E ESGOTO DE MANHUAÇU/MG ¿ SAAE

VITAL DO RÊGO

Ministro Vital do Rêgo.

Trata-se de embargos de declaração opostos pela empresa Serviço Autônomo de Água e Esgoto de Manhuaçu/MG, em face do Acórdão 6.578/2021-TCU-1ªCâmara, por meio do qual este Tribunal decidiu, in verbis:
9.1. julgar irregulares as contas do Serviço Autônomo de Águas e Esgoto de Manhuaçu/MG - SAAE (22.050.561/0001-38) , autarquia municipal responsável pela execução das obras, com fundamento nos arts. 1º, inciso I, 16, inciso III, alínea "c", da Lei 8.443/1992, c/c os arts. 1º, inciso I, 209, inciso III, do Regimento Interno do TCU;
9.2. condenar o responsável identificado no subitem anterior, com fundamento no art. 19, caput, da Lei 8.443/1992, c/c o art. 210 do Regimento Interno do TCU, ao pagamento das quantias a seguir especificadas, com a fixação do prazo de 15 (quinze) dias, a contar da notificação, para comprovar, perante o Tribunal (art. 23, inciso III, alínea "a", da Lei 8.443/1992, c/c o art. 214, inciso III, alínea "a", do Regimento Interno) , o recolhimento das dívidas aos cofres do Tesouro Nacional, atualizadas monetariamente e acrescidas dos juros de mora, calculados a partir das datas discriminadas, até a data dos recolhimentos, na forma prevista na legislação em vigor, abatendo-se, na oportunidade, os valores eventualmente já ressarcidos;
	VALOR ORIGINAL (R$) 
	DATA DA OCORRÊNCIA

	1.365.547,98
	16/8/2010

	106.086,36
	29/9/2010

	912.539,64
	19/10/2010

	352.476,30
	30/12/2010

	399.650,59
	4/2/2011

	252.602,05
	12/4/2011

	147.339,62
	14/6/2011

	530,85
	28/11/2013

9.3. aplicar ao Serviço Autônomo de Águas e Esgoto de Manhuaçu/MG - SAAE (22.050.561/0001-38) , a multa prevista no art. 57 da Lei 8.443/1992, no valor de R$ 200.000,00 (duzentos mil reais) , com a fixação do prazo de 15 (quinze) dias, a contar da notificação, para comprovarem, perante o Tribunal (art. 214, inciso III, alínea "a", do Regimento Interno) , o recolhimento das dívidas aos cofres do Tesouro Nacional, atualizadas monetariamente desde a data deste acórdão até a do efetivo recolhimento, se forem pagas após o vencimento, na forma da legislação em vigor;
O Serviço Autônomo de Água e Esgoto de Manhuaçu/MG alega existir contradições no decisum embargado nos seguintes termos: 
Quanto ao Acórdão n.º 6578/2021, a contradição reside no Voto, onde Vossa Excelência, aduz que não ocorreu a prescrição da pretensão punitiva, nos seguintes termos: 
5. Registro que não ocorreu a prescrição da pretensão punitiva no presente caso, tendo em vista que as irregularidades ocorreram a partir de setembro/2009 (portaria municipal que instituiu o SAAE como responsável pelas obras, com a elaboração do projeto; contratação de empresa que não apresentava as qualificações técnicas necessárias à execução da obra; rescisão do contrato com essa empresa pelo não cumprimento do cronograma de execução, em função dos atrasos e da sua incapacidade em adimplir suas obrigações, o que causou a paralisação do objeto do contrato de repasse; não realização de licitação imediatamente após a rescisão ante a verificação da existência de projeto deficiente e inexequível) , portanto, menos de dez anos do ato que determinou sua citação (16/6/2019) . [...]" 
Ora Excelência, reconhecida o termo inicial da prescrição a partir de setembro/2009 - prática do ato, e a citação ocorrida em 19/07/2019 (peça 17) , a contradição está ao não aplicar a prescrição quinquenal, descrita no art. 1º da Lei 9.873/1999.
 III.II - Da prescrição da pretensão de ressarcimento ao erário - Aplicação da Lei 9.873/99. 
Inicialmente, importante salientar, que conforme a tese fixada pelo Supremo Tribunal Federal para o Tema 897, a imprescritibilidade das ações de ressarcimento ao erário prevista no art. 37 da Constituição Federal alcança apenas a prática de ato doloso tipificado na Lei de Improbidade Administrativa, confere-se: 
TEMA 897, decidido na Repercussão Geral no RE 852.475, Red. p/Acórdão: Min. EDSON FACHIN, com a seguinte TESE: São imprescritíveis as ações de ressarcimento ao erário fundadas na prática de ato doloso tipificado na Lei de Improbidade Administrativa. 
Portanto, a imprescritibilidade proclamada pelo Supremo Tribunal Federal exige dois requisitos: (i) prática de ato de improbidade administrativa devidamente tipificada na Lei 8.429/92; e (ii) presença de elemento subjetivo do tipo dolo. 
Uma vez que o Tribunal de Contas da União não possui competência para julgar cometimento de atos de improbidade administrativa, mas apenas para apreciar as contas de agentes públicos que geriram patrimônio público, as decisões proferidas pelo TCU não estão abarcadas pela hipótese de imprescritibilidade reconhecida pelo STF. 
Ao analisar o Tema 899, o e. Ministro Alexandre de Moraes destacou que, embora as irregularidades identificadas pelo TCU pudessem ser compreendidas como um ato ilícito, de tal ilicitude não decorre a imprescritibilidade, em especial pelo fato de que não se poderia confirmar a existência de ato doloso de improbidade administrativa. 
Corroborando com o entendimento de que a pretensão de ressarcimento no âmbito do TCU não se enquadra na hipótese de imprescritibilidade reconhecida pelo STF, o Supremo Tribunal Federal proferiu recente decisão, em sede de Repercussão Geral, por meio da qual pacificou a discussão quanto à prescritibilidade da pretensão de ressarcimento ao erário nos processos em trâmite na Corte de Contas, confere-se: 
EMENTA: CONSTITUCIONAL E ADMINISTRATIVO. REPERCUSSÃO GERAL. EXECUÇÃO FUNDADA EM ACÓRDÃO PROFERIDO PELO TRIBUNAL DE CONTAS DA UNIÃO. PRETENSÃO DE RESSARCIMENTO AO ERÁRIO. ART. 37, § 5º, DA CONSTITUIÇÃO FEDERAL. PRESCRITIBILIDADE. 
1. A regra de prescritibilidade no Direito brasileiro é exigência dos princípios da segurança jurídica e do devido processo legal, o qual, em seu sentido material, deve garantir efetiva e real proteção contra o exercício do arbítrio, com a imposição de restrições substanciais ao poder do Estado em relação à liberdade e à propriedade individuais, entre as quais a impossibilidade de permanência infinita do poder persecutório do Estado. 
2. Analisando detalhadamente o tema da "prescritibilidade de ações de ressarcimento", este SUPREMO TRIBUNAL FEDERAL concluiu que, somente são imprescritíveis as ações de ressarcimento ao erário fundadas na prática de ato de improbidade administrativa doloso tipificado na Lei de Improbidade Administrativa - Lei 8.429/1992 (TEMA 897) . Em relação a todos os demais atos ilícitos, inclusive àqueles atentatórios à probidade da administração não dolosos e aos anteriores à edição da Lei 8.429/1992, aplica-se o TEMA 666, sendo prescritível a ação de reparação de danos à Fazenda Pública. 
3. A excepcionalidade reconhecida pela maioria do SUPREMO TRIBUNAL FEDERAL no TEMA 897, portanto, não se encontra presente no caso em análise, uma vez que, no processo de tomada de contas, o TCU não julga pessoas, não perquirindo a existência de dolo decorrente de ato de improbidade administrativa, mas, especificamente, realiza o julgamento técnico das contas à partir da reunião dos elementos objeto da fiscalização e apurada a ocorrência de irregularidade de que resulte dano ao erário, proferindo o acórdão em que se imputa o débito ao responsável, para fins de se obter o respectivo ressarcimento. 
4. A pretensão de ressarcimento ao erário em face de agentes públicos reconhecida em acórdão de Tribunal de Contas prescreve na forma da Lei 6.830/1980 (Lei de Execução Fiscal) . 
5. Recurso Extraordinário DESPROVIDO, mantendo-se a extinção do processo pelo reconhecimento da prescrição. Fixação da seguinte tese para o TEMA 899: "É prescritível a pretensão de ressarcimento ao erário fundada em decisão de Tribunal de Contas". (Grifos nossos) (RE 636.886/AL, Rel. Min. Alexandre de Moraes, Dje 24/06/2020) 
Dessa forma, o STF, por meio do Tema 899, pacificou o entendimento de que prescreve em cinco anos a pretensão de ressarcimento ao erário, abarcando os débitos eventualmente apurados no bojo de Tomada de Contas Especial do TCU. 
O lapso temporal entre o recebimento da notificação e os supostos fatos tidos como irregulares é superior ao prazo prescricional de cinco anos aplicável aos processos do Tribunal de Contas da União (TCU) , tanto no que se refere à iniciativa de atuação desta Corte para instaurar o procedimento, assim como para aplicar sanções. 
No âmbito do Supremo Tribunal Federal, prevalece nas duas turmas a tese favorável à aplicação da Lei 9.873/99. 
A Primeira Turma da Suprema Corte entendeu que a prescrição da pretensão punitiva do TCU é regulada integralmente pela Lei 9.873/1999, confere: 
DIREITO ADMINISTRATIVO. MANDADO DE SEGURANÇA. MULTAS APLICADAS PELO TCU. PRESCRIÇÃO DA PRETENSÃO PUNITIVA. EXAME DE LEGALIDADE. 1. A prescrição da pretensão punitiva do TCU é regulada integralmente pela Lei 9.873/1999, seja em razão da interpretação correta e da aplicação direta desta lei, seja por analogia. 2. Inocorrência da extinção da pretensão punitiva no caso concreto, considerando-se os marcos interruptivos da prescrição previstos em lei. 3. Os argumentos apresentados pelo impetrante não demonstraram qualquer ilegalidade nos fundamentos utilizados pelo TCU para a imposição da multa. 4. Segurança denegada. (Mandado de Segurança nº 32.201/DF. Rel. Min. Roberto Barroso. 21.3.2017) (grifos nossos) 
A Segunda Turma da Corte também decidiu pela aplicação da Lei 9.873/99 no âmbito do TCU: 
Ementa: AGRAVO REGIMENTAL EM MANDADO DE SEGURANÇA. PRETENSÃO PUNITIVA DO TRIBUNAL DE CONTAS DA UNIÃO. TOMADA DE CONTAS ESPECIAL. PRESCRIÇÃO. OBSERVÂNCIA 
 DA LEI 9.873/1999. SUBSISTÊNCIA DA DECISÃO AGRAVADA. AGRAVO A QUE SE NEGA PROVIMENTO. I - As razões do agravo regimental são inaptas para desconstituir os fundamentos da decisão agravada, que, por isso, se mantêm hígidos. II - Excetuados os ressarcimentos de valores perseguidos na esfera judicial decorrentes da ilegalidade de despesa ou da irregularidade de contas, a aplicabilidade de sanções administrativas pelo TCU sofre os efeitos fulminantes da passagem de tempo, de acordo com os prazos previstos em lei. III - Agravo regimental a que se nega provimento. (Mandado de Segurança nº 35.512/DF. Rel. Min. Celso de Mello. 4.6.2019) (grifos nossos) 
[...] 
AGRAVO REGIMENTAL EM MANDADO DE SEGURANÇA. TOMADA DE CONTAS ESPECIAL. TRIBUNAL DE CONTAS DA UNIÃO. CONDENAÇÃO A RESSARCIMENTO AO ERÁRIO. PRESCRIÇÃO. MARCO INTERRUPTIVO. ART. 2°, II, DA LEI 9.873/1999. ATO INEQUÍVOCO DE APURAÇÃO DO FATO. DISCUSSÃO. DIREITO LÍQUIDO E CERTO. DEMONSTRAÇÃO. INOCORRÊNCIA. SUBSISTÊNCIA DA DECISÃO AGRAVADA. AGRAVO A QUE SE NEGA PROVIMENTO. I - As razões do agravo regimental são inaptas para desconstituir os fundamentos da decisão agravada, que, por isso, se mantêm hígidos. II - Aplicando-se a regulamentação da Lei 9.873/1999 ao caso concreto, observa-se que a pretensão sancionatória do TCU, em relação aos atos praticados pelo impetrante, levando-se em consideração a ocorrência de 5 causas interruptivas da prescrição, não teria sido fulminada pelo decurso do tempo. III - A pretensão do recorrente, fundada na discussão sobre os fatos apontados como marcos interruptivos da prescrição da pretensão punitiva da Administração Pública, refoge aos estreitos limites do mandamus, ante a ausência de liquidez e certeza do direito pleiteado. IV - Agravo regimental a que se nega provimento. (Mandado de Segurança nº 36.067/DF. Min. Relator Ricardo Lewandowski. 18/10/2019) (grifos nossos) 
 Ademais, deve-se afastar qualquer interpretação quanto à possibilidade de aplicação análoga das normas de direito civil às hipóteses de prescrição da pretensão sancionatória da Administração Pública Federal. Esta deve se reger pelas normas de direito público, devendo-se sempre preservar a autonomia científica das normas de direito administrativo. 
Não se pode olvidar que outros diplomas legais, com natureza de direito público, referenciam a prescrição quinquenal aplicável em matéria de direito administrativo: a) art. 1º do Decreto 20.910/32; b) arts. 168, 173 e 174 do CTN; c) art. 1º da Lei 6.838/1980; d) art. 142, I, da Lei 8.112/1990; e) art. 23 da Lei 8.429/1992; f) art. 43 da Lei nº 8.906/1994; g) art. 46 da Lei 12.529/2011; e h) art. 25 da Lei 12.846/2013. 
Portanto, tendo em vista que os fatos apurados por meio da Tomada de Contas Especial  Processo 043.325/2018-1 ocorreram a partir de setembro/2009, com repasses entre 16/08/2010 a 28/11/2013, e que o oponente somente foi citado em 19/07/2019 (peça 17) , é inequívoca a ocorrência da efetiva prescrição da pretensão de ressarcimento de todos os débitos identificados no processo de Tomada de Contas Especial do TCU, sobre os quais o Oponente vem constantemente sendo compelido a se manifestar. 
IV - Do pedido 
Ante o exposto, requer o recebimento, conhecimento e processamento do presente Embargos de Declaração, de modo a afastar a contradição demonstrada, atribuindo-lhe assim, efeitos infringentes, e anular integralmente o Acórdão 6578/2021-TCU-Primeira Câmara, com o reconhecimento da prescrição da pretensão punitiva. 
É o relatório

Antônio de Carvalho da Silva (OAB/MG 50.418).

Não atuou.

EMBARGOS DE DECLARAÇÃO. INEXISTÊNCIA DA CONTRADIÇÃO ALEGADA. CONHECIMENTO. REJEIÇÃO.

TOMADA DE CONTAS ESPECIAL (TCE)

não atuou.

Em exame, embargos de declaração opostos pelo Serviço Autônomo de Água e Esgoto de Manhuaçu/MG em face do Acórdão 6.578/2021-TCU-1ªCâmara, por meio do qual este Tribunal julgou irregulares suas contas especiais, condenou-o em débito e lhe aplicou a multa do art. 57 da Lei 8.443/1992, em virtude da execução parcial do Termo de Compromisso 251.768-71/2008, celebrado entre a União, por meio da Caixa Econômica Federal - Caixa, e o Município de Manhuaçu/MG, cujo objeto era a implantação da rede interceptadora de esgoto sanitário e a 1ª etapa da estação de tratamento de esgoto, cujas obras restaram inconclusas, sem qualquer benefício social.
Ante o preenchimento dos requisitos de admissibilidade gerais e específicos, os embargos opostos devem ser conhecidos. Registro apenas que a verificação do requisito geral da tempestividade restou prejudicada, ante a ausência nos autos da data de notificação do embargante.
No tocante ao mérito, os embargos devem ser rejeitados, uma vez que não se encontra presente o vício alegado.
O Serviço Autônomo de Água e Esgoto de Manhuaçu/MG asseverou que há contradição no voto proferido ao não aplicar a prescrição quinquenal do art. 1º da Lei 9.873/1999, mencionando posições do Supremo Tribunal Federal (RE 852.475, Tema 897; RE 636.886, Tema 899; Mandado de Segurança 32.201/DF; Mandado de Segurança 35.512/DF; Mandado de Segurança 36.067/DF) . 
Concluiu, assim, que, tendo em vista que os fatos apurados ocorreram a partir de setembro/2009 e que somente foi citado em 19/07/2019, "é inequívoca a ocorrência da efetiva prescrição da pretensão de ressarcimento de todos os débitos identificados". 
Na linha da jurisprudência pacífica desta Corte de Contas, a contradição a ser superada em sede de embargos de declaração diz respeito a uma afirmação conflitante, quer na fundamentação, quer entre a fundamentação e a conclusão, cuja correção exige um esclarecimento do seu conteúdo. Não vislumbro contradições no acórdão embargado.
No que diz respeito aos argumentos sobre a prescrição trazidos pelo embargante, o acórdão embargado aplicou o entendimento adotado por este Tribunal sobre a prescrição da pretensão punitiva e ressarcitória, contido, respectivamente, no Acórdão 1441/2016-TCU-Plenário e no Enunciado da Súmula TCU 282, respectivamente.
Segundo o primeiro, para os processos que tramitam neste Tribunal, incide a regra dos arts. 202 e 205 do Código Civil, ou seja, a prescrição geral de dez anos a partir da ocorrência dos fatos e a interrupção do prazo prescricional pelo ato que ordena a citação no âmbito do TCU. Por sua vez, segundo o referido enunciado, as ações de ressarcimento movidas pelo Estado contra os agentes causadores de danos ao erário são imprescritíveis.
Ressalto que, mesmo diante das decisões do Supremo Tribunal Federal mencionadas pelo embargante, este Tribunal não tem acolhido a tese a respeito da aplicação aos processos de controle externo da prescrição da pretensão de ressarcimento ao erário. Várias são as incertezas que pairam sobre o instituto, como a pendência de decisão definitiva do STF no âmbito do RE 636.866, além de questões referentes à definição da data a quo (ocorrência do fato irregular ou data do seu conhecimento pelo TCU) e as hipóteses de interrupção da prescrição.
 Por este motivo, tenho optado, até a decisão final da Corte Suprema, por continuar a seguir a jurisprudência dominante neste TCU, sedimentada na Súmula TCU 282, segundo a qual é imprescritível a pretensão de ressarcimento por parte da União.
É que o referido julgado, por se referir à fase executiva de decisão de Tribunal de Contas, não foi claro em relação ao seu alcance quanto à etapa de formação do título executivo extrajudicial no âmbito dessas Cortes, o que motivou a Advocacia-Geral da União - AGU a opor embargos de declaração, recurso este que, até o momento, ainda não foi apreciado pelo STF.
Dessa forma, não havendo qualquer vício a ser sanado, impõe-se a rejeição dos embargos ora em apreciação.
Ante o exposto, VOTO para que o Tribunal de Contas da União aprove o acórdão que submeto a este Colegiado.
TCU, Sala das Sessões, em 1 de junho de 2021.
Ministro VITAL DO RÊGO 
Relator